臺灣高等法院民事判決　　　　　　　93年度保險上易字第36號
　上　訴　人　甲○○
　訴訟代理人　林士祺律師
　參　加　人　財團法人汽車交通事故特別補償基金
　法定代理人　楊子江
　訴訟代理人　馬美玉
　被 上訴 人　華南產物保險股份有限公司
　法定代理人　廖欽福
　訴訟代理人　呂嘉祥
當事人間請求給付保險金事件，上訴人對於中華民國93年9月27
日台灣台北地方法院93年度保險字第117號第一審判決提起上訴
，本院於94年1月25日言詞辯論終結，判決如下：
    主  文
上訴駁回。
第二審訴訟費用由上訴人負擔。
    事實及理由
一、按民事訴訟法第65條第1項規定「當事人得於訴訟繫屬中，
    將訴訟告知於因自己敗訴而有法律上利害關係之第三人。」
    本件因被上訴人確定不負給付責任時，上訴人將轉向財團法
    人汽車交通事故特別補償基金請求給付，則補償基金將因上
    訴人之敗訴而受不利益，於本件訴訟顯有利害關係，是上訴
    人為訴訟告知，補償基金亦據此參加訴訟，應予准許。
二、本件上訴人起訴主張略以：伊於90年10月17日下午1 時30分
    許，駕駛所有車號ＡＡＵ－046 重機車，於行經台北縣林口
    鄉○○○路時，遭不明之小客車自後方追撞（下稱系爭車禍
    ），致上訴人兩下肢癱瘓，已符合強制汽車責任保險殘廢給
    付標準表第132項之第2級殘廢，得申請補償新台幣（下同）
    117萬元及醫療費用17萬9691元。 按上訴人駕駛之機車屬肇
    事車輛，且為被上訴人承保強制險之被保險汽車，故被上訴
    人即須依法負連帶給付保險金之責。本件既無強制汽車責任
    保險法第38條規定之情形，自無向特別補償基金請求之理由
    ，縱認特別補償基金應補償，被上訴人亦應先行墊付補償金
    ，嗣再向特別補償基金請求。詎上訴人於92年9月1日檢具交
    通事故證明書、醫院診斷證明書、醫療費用收據等文件向被
    上訴人請求給付時，被上訴人卻不給付，於92年10月13日再
    次請求，仍置之不理，爰依強制汽車責任保險法第28條、第
    34條第1項第1款、保險法第34條規定及兩造間契約關係請求
    給付保險金及其利息等語。並聲明：(一)原判決廢棄。(二)廢棄
    部分，被上訴人應給付上訴人134萬9691元，及自民國92年9
    月16日起至清償日止，按年息百分之10計算之利息。(三)訴訟
    費用由被上訴人負擔。
三、參加人陳述略以：系爭車禍涉及數汽車，且肇事汽車指發生
    交通事故之車輛，並不限於應負肇事責任之駕駛人所駕駛之
    汽車，故上訴人所駕駛之機車亦屬肇事車輛，而該車輛既有
    向被上訴人投保汽車強制責任保險，被上訴人即須依強制汽
    車責任保險法第34條第1 項規定負連帶給付保險金之責。強
    制汽車責任保險法第38條規定僅於肇事汽車無一為被保險汽
    車時始有適用等語。
四、被上訴人則以：系爭車禍固涉及數汽車，惟駕駛人之傷殘或
    死亡係屬傷害保險之保障範圍，非強制汽車責任保險之保險
    人所承保之範圍，而強制汽車責任保險法第34條規定之連帶
    責任亦係指除己車保險人以外之其餘保險人，被上訴人就本
    件自不須負給付保險金之責。系爭車禍之肇事車輛既不明，
    依強制汽車責任保險法第38條第1項第1款規定，上訴人應向
    特別補償基金請求補償等語，資為抗辯。並答辯聲明：(一)上
    訴駁回。(二)第二審訴訟費用由上訴人負擔。
五、兩造不爭執事項：
  (一)上訴人因系爭車禍受有胸椎第9 節粉碎性骨折、血胸、右肱
    骨骨折及膽束炎等傷害，經送醫緊急手術治療後，仍遺有兩
    下肢癱瘓之殘疾，符合強制汽車責任保險殘廢給付標準表第
    132項兩下肢皆喪失機能之第2級殘廢。
  (二)系爭車禍之發生涉及數汽車，非單一汽車發生交通事故，然
    於肇事者究為何人不明。
六、上訴人主張本件無強制汽車責任保險法第38條規定之情形，
    應由被上訴人負責賠償，無向特別補償基金請求之理由。被
    上訴人則稱上訴人所保強制汽車責任保險為責任保險，非傷
    害保險，被上訴人不需對上訴人為賠償等語。
  (一)按強制汽車責任保險法第9 條規定加害人係指汽車交通事故
    之行為人，受害人係指因汽車交通事故遭致體傷、殘傷或死
    亡之人。依據立法院交通、財政、司法委員會函說明「強制
    汽車責任保險係屬政府之政策性保險，其政策性目標在經由
    強制汽車所有人投保責任保險，俾被保險汽車肇事致受害人
    遭受損害，被保險人受賠償請求時，保險人負賠償及給付保
    險金予受害人之責，使汽車交通事故受害人之損失能迅速獲
    得合理之基本補償，以保障第三人之權益」等語（見本院卷
    第33頁立法院公報院會紀錄影本），顯然目的在保障受害人
    ，不在保障被保險人。因強制汽車責任保險法係責任保險，
    責任保險是對於第三人賠償，屬於財產保險，而傷害保險是
    對於被保險人自己或指定之受益人給付，屬於人身保險。強
    制汽車責任保險法之保險人於被保險人所駕駛之被保險汽車
    發生交通事故，致第三人傷殘死亡，始負保險賠償給付義務
    （最高法院92年度臺上字第699 號判決意旨參照），保險人
    應向第三人為給付，而非給付予被保險人。當被人駕駛汽車
    肇事發生事故，致其傷殘時，應向該人所駕駛被保險車輛之
    保險人請求強制汽車責任保險金，而非向自己駕駛之被保險
    車輛保險人請求給付傷害保險金，強制汽車責任保險單條款
    第18條，亦有此約定，為上訴人所不爭執。乃明顯的將己車
    之駕駛人排除在外，以明本法屬責任保險體制，即駕駛人之
    傷殘或死亡乃傷害保險之保障範圍，不能與屬責任保險之現
    行強保法相混淆。則被上訴人主張上訴人為人駕車撞傷，應
    向肇事車輛之保險人請求，非向自己所騎乘ＡＡＵ－046 號
    重機車之保險人即被上訴人請求，即非無稽。
  (二)依據強制汽車責任保險法第五條規定，因汽車交通事故致受
    害人體傷、殘廢或死亡者，加害人不論有無過失，受害人均
    得請求保險賠償給付。強制汽車責任保險法施行細則規定，
    汽車交通事故僅涉及1 輛汽車者，受害人不包括該汽車之駕
    駛人，係因強制汽車責任保險之性質為責任險，保險公司係
    承保被保險人對於第三人依法應負之賠償責任，僅駕駛人所
    駕之1車肇事，不涉第三人責任，該駕駛人即非第三人，至2
    輛汽車肇事，其中1 輛汽車之駕駛人得視為另輛汽車對其之
    加害人」（財政部保險司89年1月19日台保司（2）字第0890
    700195號函參照）。因強制汽車責任保險法係屬「責任保險
    」而非「傷害保險」，其所保護者為事故之受害人，而非駕
    駛車輛之被保險人自己，目的為使受害人迅速獲得基本保障
    ，因駕駛人對自己並沒有所謂之責任，以強制汽車責任保險
    之觀念駕駛人並不在該法的保障範圍內。
  (三)次查上訴人雖舉強制汽車責任保險法第34條第1項第1款規定
    各被保險汽車之保險人應「連帶給付」保險金，被上訴人公
    司自應與其他肇事車輛之保險人負連帶給付之責任云云。惟
    按強制汽車責任保險法第34條第1項第1款係規定「汽車交通
    事故係由數汽車所共生或涉及數汽車者，依下列規定處理：
    1、肇事汽車全部或部分為被保險汽車者， 受害人或受益人
    得在本法規定之保險金額範圍內，請求各被保險汽車之保險
    人連帶給付保險金。」，依據文義所謂肇事車輛並未明文包
    含駕駛人自己所駕駛之車輛；再依據立法理由所載「第1 項
    第1 款之規定，一方面使交通事故祇要涉及被保險汽車，即
    由保險人負給付責任，用以減輕特別補償基金之負擔；另一
    方面使各保險人對受害人負連帶責任，用以增加對受害人之
    保障」等語，並未明言涵蓋自己車輛之保險人應與加害人車
    輛之保險人連帶賠償，以責任保險之精神，係保障第三人並
    不包含自己車輛之駕駛人，上訴人依此主張為承保上訴人責
    任保險之被上訴人應連帶負責，尚有誤會。
  (四)末按「汽車交通事故發生時，受害人或其繼承人因下列情事
    之一，未能依本法規定向保險人請求給付保險金者，得在相
    當於本法規定之保險金額範圍內，向特別補償基金請求補償
    ：1、肇事汽車無法查究者。」強制汽車責任保險法第38 條
    第1項第1款定有明文。依據汽車交通事故特別補償基金之設
    置立法說明所載「由於汽車交通事故之發生，在某些情況下
    受害人常無法獲得補償，如未投保汽車肇事、汽車肇事逃逸
    、保險人失卻清償能力等。為確實保障所有受害人之權益者
    特仿美、日制度，明定應設置特別補償基金，受害人未能依
    本法向保險人請求保險金者，在法定限額內可透過補償基金
    之補償而獲得保障」，有立法院交通、財政、司法委員會83
    年12月29日發文台通字第321號函可稽（見本院卷第34 頁
    ）。特別補償基金之設置原在補救加害人逃逸，受害人求償
    無門之狀況。本件雖係涉及數車輛之車禍，但因其中一車輛
    為上訴人自己車輛，而肇事車輛逃逸無法查究，自然無法確
    認該肇事車輛有無投保，以及若有投保伊保險人為何，依據
    前揭規定，應依強制汽車責任保險法第38條第1項第1款之規
    定，向財團法人汽車交通事故特別補償基金請求，上訴人舉
    該基金92年9 月30日補償發字第0921002327號函，認應向被
    上訴人請求等語，尚有誤會。
  (五)上訴人雖又稱系爭保險金縱應由參加人負責，然依財團法人
    汽車交通事故特別補償基金管理辦法第4條、申請須知第4點
    之規定，被上訴人自應依委任契約先行墊付，嗣再依民法第
    546 條之規定，向參加人請求返還云云。但按財團法人汽車
    交通事故特別補償基金管理辦法第4 條係規定「本基金受理
    前條補償請求... 應由具適當專長之人員處理；必要時，並
    得委託經營強制汽車責任保險之保險業或其他適當之機構處
    理」，申請須知第4 點則規定「本基金係委任以下保險公司
    代為受理補償案件，受害人得任擇其一申請補償金：14.華南
    產物保險公司」等語（見本院卷第47、48頁），則請求對象
    係財團法人汽車交通事故特別補償基金，經營強制汽車責任
    保險之保險業僅是行政上代為處理相關事宜，並非對其有直
    接請求給付之權利，本件上訴人請求被上訴人給付，依法無
    據。
七、綜上所述，上訴人主張為不足採，被上訴人抗辯尚屬可取。
    系爭車禍涉及數汽車，但因肇事汽車無法查究，上訴人應向
    財團法人汽車交通事故特別補償基金請求補償。從而，上訴
    人依據強制汽車責任保險法起訴請求被上訴人給付，為無理
    由，不應准許。其假執行之聲請亦失所附麗，應併予駁回。
    原審為上訴人敗訴之判決，及駁回其假執行之聲請，並無不
    合。上訴意旨指摘原判決不當，求予廢棄改判，為無理由，
    應予駁回。
八、本件事實及法律關係已臻明確，上訴人聲請函詢財團法人汽
    車交通事故特別補償基金類似案件之見解，因該基金有利害
    關係，並於本件參加訴訟，且提出書狀並委任代理人到場陳
    述，無再函詢必要，兩造其餘攻擊防禦方法及所用證據，對
    判決結果無影響，爰不逐一論述，附此敘明。
九、據上論結，本件上訴為無理由，依民事訴訟法第449條第1項
    、第78條，判決如主文。
中　　華　　民　　國　　94　　年　　2 　　月　　15　　日
　　　　　　　　　民事第七庭審判長法　官　鄭三源
　　　　　　　　　　　　　　      法　官　周美月
　　　　　　　　　　　　　　      法　官　黃嘉烈
正本係照原本作成。
不得上訴。
中　　華　　民　　國　　94　　年　　2 　　月　　16　　日
　　　　　　　　　　　　　　　　　書記官　倪淑芳
